ACORDAO-COMPLETO-2439130

ACÓRDÃO 1662/2021 ATA 2/2021 - SEGUNDA CÂMARA

VISTOS, relatados e discutidos estes autos de tomada de contas especial instaurada em desfavor de José Agnaldo Barreto dos Anjos em razão da omissão no dever de prestar contas dos recursos transferidos por meio de contrato de repasse firmado entre o Fundo Nacional de Habitação Interesse Social e o Município de Buerarema - BA, tendo por objeto a construção de unidades habitacionais em bairro da cidade,
ACORDAM os Ministros do Tribunal de Contas da União, reunidos em Sessão da Segunda Câmara, diante das razões expostas pelo Relator, em:	
	9.1. arquivar a presente tomada de contas especial, ante a ausência de pressupostos de constituição e de desenvolvimento válido e regular do processo, nos termos do art. 212 do Regimento Interno do TCU c/c o art. 5º da Instrução Normativa TCU 71/2012;
	9.2.	encaminhar, para ciência, cópia desta deliberação ao responsável e ao Ministério do Desenvolvimento Regional, informando que o Acórdão, acompanhado do Relatório e do Voto que o fundamenta, estarão disponíveis para a consulta no endereço www.tcu.gov.br/acordaos, além de esclarecer que, caso requerido, o TCU poderá fornecer as correspondentes cópias, em mídia impressa, aos interessados e ao responsável arrolado nestes autos.

Tomada de contas especial em razão de omissão no dever de prestar contas dos recursos transferidos por meio do Contrato de Repasse que tinha por objeto o instrumento descrito como construção de unidades habitacionais no bairro Vila Operaria no município.

Segunda Câmara

Prefeitura Municipal de Buerarema/BA.

3. Responsável: José Agnaldo Barreto dos Anjos (CPF XXX.129.575-XX).

13.1. Ministros presentes: Augusto Nardes (na Presidência), Aroldo Cedraz e Raimundo Carreiro (Relator).
13.2. Ministro-Substituto convocado: Marcos Bemquerer Costa.

RAIMUNDO CARREIRO

Adoto como Relatório, a instrução feita no âmbito da Secretaria de Controle Externo de Tomada de Contas Especial (peça 61) , a qual obteve a concordância dos dirigentes da Unidade Técnica (peças 62 e 63) e da representante do Ministério Público junto a este Tribunal (peça 64) , verbis:
INTRODUÇÃO
1.	Cuidam os autos de tomada de contas especial instaurada por Caixa Econômica Federal, doravante denominada como Caixa (mandatária na Secretaria Executiva do Ministério das Cidades) , em desfavor de José Agnaldo Barreto dos Anjos (CPF: XXX.129.575-XX) , em razão de omissão no dever de prestar contas dos recursos transferidos por meio do Contrato de Repasse 0251255-73, registro Siafi 624055 (peça 8) , firmado entre o Fundo Nacional de Habitação Interesse Social e o município de Buerarema - BA, e que tinha por objeto o instrumento descrito como construção de unidades habitacionais no bairro Vila Operaria no município. 
HISTÓRICO
2.	Em 22/10/2018, com fundamento na IN/TCU 71/2012, alterada pela IN/TCU 76/2016 e DN/TCU 155/2016, o dirigente da instituição Caixa Econômica Federal autorizou a instauração da tomada de contas especial. O processo foi registrado no sistema e-TCE com o número 1235/2018.
3.	O Contrato de repasse 0251255-73, registro Siafi 624055, foi firmado no valor de R$ 529.825,30, sendo R$ 503.042,92 à conta do concedente e R$ 26.782,38 referentes à contrapartida do convenente. Teve vigência de 30/4/2008 a 30/11/2013, com prazo para apresentação da prestação de contas em 29/1/2014. Os repasses efetivos da União totalizaram R$ 497.669,43 (peça 35) .
4.		O fundamento para a instauração da Tomada de Contas Especial, conforme consignado na matriz de responsabilização elaborada pelo tomador de contas, foi a constatação da seguinte irregularidade: 
Não apresentação de Prestação de Contas Final.
5.	A conduta foi assim descrita: "enquanto sucessor e em nome do Princípio da Continuidade Administrativa, o responsabilizado deveria empreender esforços no sentido de apresentar a esta Mandatária os documentos relacionados à prestação de contas dos desbloqueios efetuados, nos termos da Súmula 230 do TCU. Contudo, como se pode observar da documentação carreada aos autos, o sucessor omitiu-se no dever de prestar contas, não sendo possível atestar a boa e regular aplicação dos recursos disponibilizados. Na impossibilidade de fazê-lo, devidamente justificada, deveria adotar as providências necessárias com vistas ao resguardo do Erário".
6.	O responsável arrolado na fase interna foi devidamente comunicado e, diante da ausência de justificativas suficientes para elidir a irregularidade e da não devolução dos recursos, instaurou-se a tomada de contas especial.
7.		No relatório (peça 43) , o tomador de contas concluiu que o prejuízo importaria no valor original de R$ 497.669,43, imputando-se a responsabilidade a José Agnaldo Barreto dos Anjos, prefeito no período de 1/1/2013 a 31/12/2016, na condição de prefeito sucessor. 
8.			Em 2/10/2019, a Controladoria-Geral da União emitiu o relatório de auditoria (peça 44) , em concordância com o relatório do tomador de contas. O certificado de auditoria e o parecer do dirigente do órgão de controle interno concluíram pela irregularidade das presentes contas (peças 45 e 46) .
9.		Em 6/11/2019, o ministro responsável pela área atestou haver tomado conhecimento das conclusões contidas no relatório e certificado de auditoria, bem como do parecer conclusivo do dirigente do órgão de controle interno, manifestando-se pela irregularidade das contas, e determinou o encaminhamento do processo ao Tribunal de Contas da União (peça 47) .
10.	Na instrução precedente (peça 49) , após análise dos elementos contidos nos presentes autos, propôs-se diligência à Caixa com vistas ao seu saneamento, proposta que teve a anuência do corpo dirigente desta unidade técnica (peças 50-51) .
ANÁLISE DOS PRESSUPOSTOS DE PROCEDIBILIDADE DA IN/TCU 71/2012
Apreciação do Prejuízo ao Contraditório e Ampla Defesa
11.		Verifica-se que não houve o transcurso de mais de dez anos desde o fato gerador sem que tenha havido a notificação do responsável pela autoridade administrativa federal competente (art. 6º, inciso II, c/c art. 19 da IN/TCU 71/2012, modificada pela IN/TCU 76/2016) , uma vez que o fato gerador da irregularidade sancionada ocorreu em 30/1/2014, e o responsável foi notificado sobre a irregularidade pela autoridade administrativa competente conforme abaixo:
11.1.	José Agnaldo Barreto dos Anjos, por meio do ofício, recebido em 1/7/2019, conforme AR (peças 38-39) .
Valor de Constituição da TCE 	
12.		Verifica-se, ainda, que o valor atualizado do débito apurado (sem juros) em 1/1/2017 é de R$ 726.722,75, portanto superior ao limite mínimo de R$ 100.000,00, na forma estabelecida conforme os arts. 6º, inciso I, e 19 da IN/TCU 71/2012, modificada pela IN/TCU 76/2016. 
OUTROS DÉBITOS NOS SISTEMAS DO TCU COM OS MESMOS RESPONSÁVEIS
13.		Informa-se que não foi encontrado débito imputável ao responsável em outros processos no Tribunal.
14.		A tomada de contas especial está, assim, devidamente constituída e em condição de ser instruída.
EXAME TÉCNICO			 
Análise realizada quando se propôs a diligência
15.	Com vistas a contextualizar a medida saneadora proposta e realizada, cabe transcrever trechos da instrução precedente (peça 49) :
14. Da análise dos documentos presentes nos autos, verifica-se que, em que pese a fundamentação para a instauração desta TCE ter sido "Não apresentação de Prestação de Contas Final", há nos autos elementos atinentes a ela, sobre os quais o tomador de contas não fez menção (peças 20-36) .
15. Em análise sumária destes elementos, sintetiza-se a seguir as informações da documentação apresentada pelo responsável e constante nestes autos até a presente data.
 (...) 
16. A partir de parecer circunstanciado da Caixa, datado de julho/2018, no qual consigna a informação de que o objeto cumpriu com os objetivos previstos no plano de trabalho e gerou o benefício social esperado, com serviços executados possuindo funcionalidade correspondendo a 100% do investimento (repasse e contrapartida) , observa-se a informação acerca do exame das prestações de contas parciais (não juntadas aos autos) , cujo resultado foi registrado em tabela constante daquele documento indicando a aprovação ou não de cada valor desbloqueado (peça 1) . (...) 
17. Como motivo da instauração da TCE, aquele parecer informa o seguinte: "Não apresentação da Prestação de Contas Final e a não apresentação da CND do CEI (PAC) ". Não há indicação no parecer do que se refere o código MO27059, provavelmente se trata da Certidão Negativa de Débitos (CND) do Cadastro Específico do INSS (CEI) . 
18. Com efeito, a Caixa, por meio de ofício de junho/2019, solicitou ao ex-prefeito José Agnaldo que apresentasse a prestação de contas final do total dos recursos contratados, com a documentação exigida no referido termo contratual (peça 38) , em que pese ter juntado aos autos os elementos acima citados, que se referem a documentação típica de prestação de contas sobre o valor total do contrato de repasse.
 (...) 
20. A análise da execução física pode considerar realizada, uma vez que os RAEs supramencionados indicam a realização dos serviços previstos, e o parecer circunstanciado da Caixa (peça 30) deixa assente a execução física e atingimento dos objetivos do contrato de repasse. A análise financeira da correta e regular aplicação dos recursos não ficou devidamente demonstrada, em face da não aprovação de parte das prestações de contas parciais. Nota-se a referência à documentação suporte de despesa, como nota fiscal e recibo/TED, mas tais elementos não se encontram nos autos. Também que a não aprovação se deu em virtude da ausência de determinado documento - Certidão Negativa de Débitos (CND) do Cadastro Específico do INSS (CEI) , cuja ausência por si só não impugna, a priori, a despesa realizada.
21. Como não restou caracterizada a omissão no dever de prestar contas que motivou a instauração destas contas, e a Caixa não se pronunciou conclusivamente sobre a prestação de contas apresentada antes da instauração da tomada de contas especial (documentação que não se limita apenas aos elementos constante nos autos, em virtude da indicação da existência de documentos de despesa, como nota fiscal e recibo/TED) , mormente quanto à análise financeira, mas apenas registrou de forma sintética (no parecer circunstanciado) a aprovação ou não das prestações de contas parciais (não juntadas aos autos) , sem detalhar os motivos justificante das reprovações, cabe diligência àquela instituição para que se pronuncie a respeito. (Grifos acrescidos) 
Análise realizada tendo em vista a resposta à diligência
16.	Embora se tenha demandado, por meio de diligência à Caixa (peças 53-54) , a apresentação de demais elementos apresentados a título de prestação de contas pela prefeitura e/ou responsáveis (além daqueles elementos de prestação de contas já juntados a este processo) , bem como o seu pronunciamento sobre a aprovação ou não dessa prestação de contas, emitindo parecer financeiro quanto à correta e regular aplicação dos recursos do contrato de repasse, sua resposta limitou-se a apresentação de expediente (peça 59) , em maio/2020, noticiando: que toda a documentação relativa à prestação de contas apresentada pela prefeitura já tinha sido juntada aos presentes autos; que foi constatada a funcionalidade do objeto contratual e, embora a prefeitura tenha apresentado os documentos fiscais, "a não apresentação da CND do CEI é fator impeditivo à aprovação da Prestação de Contas, não havendo respaldo em manual normativo CAIXA para aprovação de Prestação de Contas parcial ou com ressalvas, em decorrência do que dispõe o MICE PAC e demais regramentos". Também trouxe as informações a seguir transcritas: 
1.1.1 Para os contratos firmado a partir de 01/02/2011, no âmbito do MDR, a CAIXA deve orientar o Tomador a apresentar a Matrícula de Obra no CEI ou CNO e a respectiva CND, relativa à regularidade das contribuições previdenciárias ou CNO que comprove que a obra foi encerrada, na ocasião da prestação de contas de obra concluída.
1.1.2 Tal regra cabe aos empreendimentos em que o recolhimento das contribuições para a seguridade social for exigível para a obtenção da CND ou CNO que comprove que a obra foi encerrada, e visa reduzir a postergação desse procedimento e consequente demora na conclusão da Prestação de Contas do contrato, conforme § 25º da IN RFB º 971/2009.
17.	Em consulta à internet, obteve-se o manual ao qual a Caixa fez referência (Manual de Instruções para Contratação e Execução dos Programas e Ações do Ministério das Cidades inseridos no Programa de Aceleração do Crescimento - MICE/PAC, aprovado pela Portaria 164/2013) , contendo o seguinte regramento acerca da incumbência daquela instituição: 
16.5. A MANDATÁRIA deverá verificar na prestação de contas apresentada: 
a) os aspectos financeiros e fiscais definidos no subitem 14.1 deste Manual, bem como a adequabilidade das despesas efetuadas em relação ao objeto do Termo de Compromisso. 
b) quando houver retenção de tributos nos documentos fiscais apresentados, se o COMPROMISSÁRIO forneceu os comprovantes de recolhimentos dos tributos dos órgãos fazendários pertinentes. 
c) se o COMPROMISSÁRIO forneceu a matrícula de obra no Cadastro Específico do INSS (CEI) e a respectiva Certidão Negativa de Débitos (CND) , relativa à regularidade das contribuições previdenciárias da empresa contratada para executar a obra, nos empreendimentos em que o recolhimento das contribuições para a seguridade social for exigível. (Grifos acrescidos) 
18.	À exceção do exame indicado na alínea "a" acima, acerca do qual não houve apontamento, entende-se que eventual ausência de comprovação relativa à retenção de tributos ou apresentação da Certidão Negativa de Débitos (CND) , como ocorreu neste caso, não tem o condão de macular as presentes contas, ou seja, essa "falta documental" não implica em irregularidade da prestação de contas passível de débito ao responsável.
19.	Como se observa, não restou caracterizada a omissão no dever de prestar contas que motivou a instauração destas contas, a reprovação realizada pela Caixa não se deu pela ausência da apresentação da prestação de contas, tampouco pela ausência de comprovação da aplicação dos recursos (no todo ou em parte) , mas apenas em virtude da não apresentação de determinado documento - Certidão Negativa de Débitos (CND) do Cadastro Específico do INSS (CEI) , cuja ausência por si só não impugna a despesa realizada, seja por não ser exigência preestabelecida no termo do contrato de repasse (peça 8) , seja por não se prestar a comprovar o vínculo de causalidade entre os recursos repassados e o objeto executado, sendo insubsistente, desde o início da formação deste processo, o principal pressuposto de sua instauração, qual seja, o indício de dano ao erário decorrente da ausência daquela certidão.
20.	No exame realizado pela Caixa há referência à documentação suporte de despesa, como nota fiscal e recibo/TED, mas tais elementos não se encontram nos autos, conforme registrado na instrução precedente (peça 49) . O único apontamento realizado pela entidade, que poderia se enquadrar em ressalva da análise financeira, refere-se à ausência da referida certidão, deixando assente que a prefeitura apresentou os documentos fiscais. Sob o aspecto físico, não há indagações, tanto que o parecer circunstanciado da Caixa (peça 27) registra a execução física e o atingimento dos objetivos do contrato de repasse. Pelo contexto discorrido, entende-se que se deva relevar o não atendimento integral da diligência realizada.
21.	Tendo sido constatada a execução física, o atingimento dos objetivos, a funcionalidade do objeto contratual, a apresentação da documentação suporte da despesa, o que restou presente nos autos é a ausência da CND que, em que pese possa ser fator impeditivo à aprovação da prestação de contas pela Caixa, de acordo com o seus normativos, conforme por ela salientado, não se trata de ocorrência ensejadora de débito, razão pela qual nem se deveria ter sido instaurada as presentes contas especiais.
22.	Por conseguinte, propõe-se que os presentes autos sejam arquivados, sem julgamento do mérito, ante a ausência de pressupostos de constituição e de desenvolvimento válido e regular do processo, com fundamento no art. 212 do Regimento Interno do TCU, por não vislumbrar a existência de hipótese de prejuízo ao erário, configurando a ausência dos pressupostos de constituição e de desenvolvimento válido e regular do processo.
CONCLUSÃO
23.	Considerando que a ocorrência detectada no processo, de não apresentação de Certidão Negativa de Débitos (CND) , não impugna a despesa realizada (seja por não ser exigência preestabelecida no termo do contrato de repasse, seja por não se prestar a comprovar o vínculo de causalidade entre os recursos repassados e o objeto executado) , não tem o condão de macular as presentes contas, não implica em irregularidade da prestação de contas passível de débito ao responsável, ou seja, não se vislumbra a existência de hipótese de prejuízo ao erário, o que dá ensejo a proposta de arquivamento do feito em face da original ausência dos pressupostos de constituição e desenvolvimento válido e regular do processo (itens 15-22 desta instrução) .
PROPOSTA DE ENCAMINHAMENTO
24.		Diante do exposto, submetem-se os autos à consideração superior, propondo:
24.1.	arquivar a presente tomada de contas especial, ante a ausência de pressupostos de constituição e de desenvolvimento válido e regular do processo, nos termos do art. 212 do Regimento Interno do TCU c/c o art. 5º da Instrução Normativa TCU 71/2012;
24.2.	encaminhar, para ciência, cópia da deliberação que vier a ser proferida ao responsável e ao Ministério do Desenvolvimento Regional, informando que a referida deliberação, acompanhada do Relatório e do Voto que a fundamenta, estarão disponíveis para a consulta no endereço www.tcu.gov.br/acordaos, além de esclarecer que, caso requerido, o TCU poderá fornecer as correspondentes cópias, em mídia impressa, aos interessados e aos responsáveis arrolados nestes autos.
É o Relatório.

não há

Procuradora-Geral Cristina Machado da Costa e Silva.

TOMADA DE CONTAS ESPECIAL. DESCARACTERIZAÇÃO DE OMISSÃO NO DEVER DE PRESTAR CONTAS. FALHA DOCUMENTAL SEM PREJUÍZOS À COMPROVAÇÃO DA BOA E REGULAR APLICAÇÃO DOS RECURSOS REPASSADOS. AUSÊNCIA DE DÉBITO E DOS PRESSUPOSTOS DE CONSTITUIÇÃO E DE DESENVOLVIMENTO VÁLIDO E REGULAR DO PROCESSO. ARQUIVAMENTO.

TOMADA DE CONTAS ESPECIAL (TCE)

Secretaria de Controle Externo de Tomada de Contas Especial (SecexTCE).

Na presente tomada de contas especial, verifico que a motivação inicial foi a omissão no dever de prestar contas dos recursos transferidos por meio de contrato de repasse (peça 8) , firmado entre o Fundo Nacional de Habitação Interesse Social e o Município de Buerarema - BA, tendo por objeto a construção de unidades habitacionais em bairro da cidade.  
2.	Após análise dos elementos contidos nos autos, por meio de instrução da Unidade Técnica (peça 49) , foi sugerida e acatada a realização de diligência junto à Caixa (peças 50-51) , com vistas a completar documentalmente a prestação de contas juntada, bem como obter seu pronunciamento sobre a aprovação ou não dessa prestação de contas, emitindo parecer financeiro quanto à boa e regular aplicação dos recursos repassados.
3.	O exame da resposta apresentada revelou que a omissão no dever de prestar contas não pode ser caracterizada, diante dos documentos apresentados pelo responsável já na fase interna. A reprovação das contas arrimou-se na ausência da Certidão Negativa de Débitos (CND) do Cadastro Específico do INSS (CEI) , o que por si só não tem o condão de impugnar a despesa realizada e nem contraria a efetiva comprovação da boa e regular aplicação dos recursos, lograda pelo responsável.
4.	Assim, diante da ausência de débito e de omissão no dever de prestar contas, juntamente com a Unidade Técnica e a representante do Ministério Público junto ao tribunal (peça 64) , entendo que não figuram nos autos os pressupostos de constituição e de desenvolvimento válido e regular do processo (art. 212 do Regimento Interno) , o que dá ensejo ao seu arquivamento.
5.	Face ao exposto, acolho os pareceres uniformes, tomando as análises apresentadas como parte das presentes razões para decidir, e Voto porque o Tribunal adote o Acórdão que ora submeto à consideração deste Colegiado.
TCU, Sala das Sessões Ministro Luciano Brandão Alves de Souza, em 2 de fevereiro de 2021.
RAIMUNDO CARREIRO 
Relator